臺灣臺中地方法院民事判決　　　　　　　95年度訴字第3117號
原　　　告　甲○
訴訟代理人　林殷世律師
被　　　告　乙○○
上列當事人間請求債務人異議之訴事件，本院於民國96年1月8日
言詞辯論終結，判決如下：
    主  文
被告不許依據本院九十五年度票字第三二二○二號民事裁定對原
告為強制執行。
訴訟費用由被告負擔。
    事實及理由
甲、程序方面：
    本件被告經合法送達，未於言詞辯論期日到場，核無民事訴
    訟法第386條各款所列情形，爰依原告聲請，由其一造辯論
    而為判決。
乙、實體方面：
一、原告起訴主張：被告持有原告所簽發，發票日均為85年6月
    19日及均未載到期日，票面金額分別為新台幣（下同）100
    萬元、150萬元、150萬元之3紙本票，於95年9月20日以系爭
    本票向鈞院聲請裁定強制執行，經鈞院以95年度票字第3220
    2號裁定准予強制執行，惟系爭本票已罹於3年時效，依票據
    法第22條第1項、第122條第2項及民法第144條第1項規定，
    上開本票票據上權利，因未載到期日，視為見票即付，應於
    發票日85年6月19日起算3年，至88年6月19日不行使，因時
    效而消滅，而被告遲至95年9月20日始聲請本件強制執行民
    事裁定，均已逾3年時效，爰依上開規定為時效完成之抗辯
    而拒絕給付，並否認兩造間有借貸關係。又被告取得之本票
    准予強制執行之裁定，屬無與確定判決同一效力之執行名義
    ，該本票請求權罹於時效係屬妨害請求之障礙事由，且其發
    生於系爭本票裁定日前，依強制執行法第14條第2項之規定
    ，自得提起債務人異議之訴等語，並聲明：請求確認被告不
    許依據台中地方法院95年度票字第32202號民事裁定對原告
    為強制執行。
二、被告則以：系爭本票係原告所簽發，雖不否認該本票已罹於
    3年時效，惟其票據原因關係為原告向被告借款之借貸關係
    ，該借款請求權尚未罹於15年之時效等語資為抗辯。並聲明
    ：原告之訴駁回。
三、得心證之理由：
  (一)本件原告主張被告以原告所簽發如附表所示系爭本票3紙，
    於95年9月20日向本院聲請裁定強制執行，經本院以95年度
    票字第32202號裁定准予強制執行，惟系爭本票已罹於3年時
    效，且被告尚未持上開本票裁定聲請對原告之財產強制執行
    等情，為被告所不爭執，並有系爭本票影本3紙及本院95年
    度票字第32202號民事裁定影本附卷可稽，堪信原告此部分
    主張為真實。
  (二)又原告主張系爭本票已罹於時效，被告不得以上開本票裁定
    聲請強制執行等情，為被告所否認，並抗辯：系爭本票之原
    因關係為借貸，尚未罹於15年時效云云。是本件應審酌者厥
    為：原告以時效抗辯而拒絕給付，是否屬於強制執行法第14
    條第2項規定之妨害債權人請求之事由？經查：
    1.按票據上之權利，對於本票發票人，自到期日起算，3年
      間不行使，因時效而消滅，票據法第22條第1項定有明文
      ；次按時效完成後，債務人得拒絕給付，民法第144條第
      1項亦定有明文。再按民法第144條第1項之規定時效完成
      後，債務人得拒絕給付，是消滅時效完成之效力，不過發
      生拒絕給付之抗辯權，並非使請求權當然消滅，債務人若
      不行使其抗辯權，法院自不得以消滅時效已完成，即認請
      求權已歸消滅，最高法院29年上字第1195號判例可資參照
      。依上開說明，時效完成時，我國法律係採抗辯權發生主
      義，並非使請求權消滅。本件系爭3紙本票均未載到期日
      ，依票據法第120條第2項規定，視為見票即付，應自發票
      日85年6月19日起算3年請求權行使時效，雖該3紙本票迄
      被告於95年9月20日持向本院聲請裁定准予強制執行時，
      雖已逾3年之時效期間，惟本票持票人之票據請求權並非
      消滅，僅是原告得以時效為由拒絕給付而已。被告雖另辯
      稱系爭本票之原因關係為借貸，尚未罹於15年之時效云云
      ，惟原告既否認之，而被告就兩造間有借貸關係並未舉證
      以實其說，自難信為真實；且本件被告持有之執行名義係
      本票裁定，關於該本票裁定得否聲請強制執行，與系爭本
      票之票據原因關係為何無涉，本院自無需就該票據原因關
      係是否為借貸予以審究，被告抗辯系爭本票之原因關係尚
      未罹於時效而得執行，即無可採。
    2.又按執行名義無確定判決同一之效力者，於執行名義成立
      前，如有債權不成立或消滅或妨害債權人請求之事由發生
      債務人亦得於強制執行程序前提起異議之訴，強制執行法
      第14條第2項定有明文。又執行異議之訴訟於實施執行時
      始得提起，若未及執行僅因某項財產有被執行之虞預先訴
      訟，則是訴之目的仍為確認，而無所謂執行異議之訴，最
      高法院20年上字第1990號判例可資參照。又債務人異議之
      訴，係以排除執行名義之執行力為目的，並非以排除具體
      執行行為為目的，執行名義成立後，即有開始強制執行之
      可能性，債務人亦有阻止開始強制執行之必要，因此強制
      執行開始前，應得提起本訴，惟此開始強制執行前所提起
      之訴訟，其性質應為確認之訴，並非執行異議之訴。本件
      被告取得之本票裁定，係屬無與確定判決同一效力之執行
      名義，而前開原告所主張之本票請求權已罹於時效之事由
      ，係發生在該本票裁定日即95年9月20日之前，依上開說
      明，於形式上觀之，原告提起本件訴訟時期，應合乎強制
      執行法第14條第2項之規定。
    3.再依前開強制執行法第14條第2項之規定，原告所得為時
      效抗辯而拒絕給付之事由，是否屬於該條所示之妨害債權
      人請求之事由（其他有關債權成立與消滅之事由，均與時
      效消滅無涉）？經查：本件被告之系爭本票請求權，既已
      罹於時效而消滅，且原告亦主張時效消滅並拒絕為給付，
      則被告之本票請求權自因原告之拒絕給付，而發生障礙之
      事由，亦即原告有妨害債權人即被告請求之事由，故原告
      於被告依據系爭本票裁定為強制執行前，預為拒絕給付之
      表示，並請求確認被告不許依據本院95年度票字第32202
      號民事裁定對原告強制執行，應予准許。
  (三)綜上所述，被告因上開票據請求權業已罹於時效，而原告亦
    以時效消滅及拒絕給付為抗辯，即已發生妨害被告請求之事
    由。從而，原告依強制執行法第14條第2項之規定，訴請判
    決被告不許依據本院九十三年度票字第三六二號民事裁定對
    原告為強制執行，於法即屬有據，應予准許。
四、本件事證已明，兩造其餘攻擊防禦方法及證據，經審酌後核
    與判決結果不生影響，爰不逐一論述，附此敘明。
五、訴訟費用負擔：民事訴訟法第78條，判決如主文。
中　　華　　民　　國　　96　　年　　1　　月　　 29　　日
                  民事第三庭    法　官　卓進仕
以上正本係照原本作成。
如對本判決上訴，須於判決送達後20日內向本院提出上訴狀（須
附繕本）。
中　　華　　民　　國　　96　　年　　1　　月　　 29　　日
                                書記官
┌──┬───────────┬─────────┬───────────┬───────────┬────────┬──┐
│編號│發        票        日│  票  面  金  額  │到        期        日│  利  息  起  算  日  │ 票  據  號  碼 │備考│
│    │                      │  （新  台  幣）  │                      │                      │                │    │
├──┼───────────┼─────────┼───────────┼───────────┼────────┼──┤
│001 │85年6月19日           │1,000,000元       │未載                  │85年6月19日           │032920          │    │
├──┼───────────┼─────────┼───────────┼───────────┼────────┼──┤
│002 │85年6月19日           │1,500,000元       │未載                  │85年6月19日           │032921          │    │
├──┼───────────┼─────────┼───────────┼───────────┼────────┼──┤
│003 │85年6月19日           │1,500,000元       │未載                  │85年6月19日           │032922          │    │
└──┴───────────┴─────────┴───────────┴───────────┴────────┴──┘
